臺灣桃園地方法院民事裁定
111年度消債清字第72號
聲  請  人  
即  債務人  賴彬儼  
代  理  人  李宏文（法扶律師）
上列當事人因消費者債務清理事件聲請清算，本院裁定如下：
    主  文
債務人賴彬儼自民國111年7月29日上午10時起開始清算程序，並
同時終止清算程序。
    理  由
一、按債務人不能清償債務或有不能清償之虞者，得依消費者債
    務清理條例（下稱消債條例）所定更生或清算程序，清理其
    債務；債務人於法院裁定開始更生程序或許可和解或宣告破
    產前，得向法院聲請清算；債務人對於金融機構負債務者，
    在聲請更生或清算前，應向最大債權金融機構請求協商債務
    清償方案，或向其住、居所地之法院或鄉、鎮、市、區調解
    委員會聲請債務清理之調解。協商或調解成立者，債務人不
    得聲請更生或清算。但因不可歸責於己之事由，致履行有困
    難者，不在此限，消債條例第3條、第80條前段、第151條第
    1項、第7項定有明文。又按法院開始清算程序之裁定，應載
    明其年、月、日、時，並即時發生效力；法院裁定開始更生
    或清算程序後，得命司法事務官進行更生或清算程序，消債
    條例第83條第1項、第16條第1項前段亦有明文。又債務人之
    財產不敷清償清算程序之費用時，法院應裁定開始清算程序
    ，並同時終止清算程序，消債條例第85條第1項亦有明文規
    定。
二、聲請意旨略以：聲請人即債務人前積欠金融機構債務無法清
    償，曾參與銀行公會債務協商，並於95年間與當時最大債權
    銀行渣打國際商業銀行股份有限公司達成協商方案，惟聲請
    人當時任職軍中擔任海軍輪機兵，且因長期在高壓環境下工
    作導致脊椎受傷及罹患雙向情緒障礙症，而無法勝任工作於
    97年初退役，退役後因工作不穩定無力繳納還款金額，才會
    不得不毀諾，現聲請人積欠之債務總額為379,990元，顯有
    不能清償債務之情事，爰聲請裁定准予清算等語。
三、經查：
  ㈠本條例所稱消費者，指5年內未從事營業活動或從事小規模營
    業活動之自然人；前項小規模營業指營業額平均每月20萬元
    以下者，消債條例第2條第1、2項定有明文。依聲請人之金
    融聯合徵信中心債權人清冊、綜合所得稅各類資料清單、勞
    工保險被保險人投保資料所示（清算卷第28、46至48、50至
    51頁），聲請人並無營利所得，亦無擔任任何商號之負責人
    ，堪信聲請人於聲請清算前無從事營業活動。
  ㈡關於前置協商之要件：
　　⒈聲請人前因對金融機構積欠債務，95年間曾參與銀行公會
      債務協商，並與當時最大債權銀行渣打國際商業銀行股份
      有限公司（下稱渣打銀行）達成每月還款16,116元之協商
      方案，但聲請人並未依約履行因而毀諾等情，有聲請人所
      提出財團法人金融聯合徵信中心信用報告書、渣打銀行函
      覆資料等件附卷可稽（清算卷第26、104至104-1頁），堪
      可採信。是以，本院自應審究聲請人向本院聲請清算，是
      否有符合消債條例第151條第7項但書所列之不可歸責於己
      之事由，致履行有困難之情形，而聲請人毀諾是否具備不
      可歸責事由，則須綜合評判清償條件是否逾其收入扣除合
      理生活支出後之數額。
　　⒉聲請人陳稱其因當時任職軍中擔任海軍輪機兵，且因長期
      在高壓環境下工作導致脊椎受傷及罹患雙向情緒障礙症，
      而無法勝任工作於97年初退役，退役後因工作不穩定無力
      繳納還款金額等情，有退伍令、勞工保險被保險人投保資
      料、診斷證明書在卷為憑（清算卷第134至138、160至163
      頁）。依勞工保險被保險人投保資料所示，聲請人自退伍
      後，先於欣欣客運股份有限公司任職約十日後即退保，另
      至良福保全股份有限公司任職約一個月後即退保，直至2
      個月後才至新北市中和區公所任職，嗣又多次更換工作，
      可知聲請人確實於退伍後因工作不穩定而不得不毀諾，足
      見聲請人上述所稱堪可採信，可認聲請人應有入不敷出，
      而無法繼續依前揭協商內容繼續履行之情形。故綜合上開
      說明，聲請人應係客觀上收入不足致不能履行原協商條件
      ，之後亦無能力再要求回復協商條件，是聲請人主張因不
      可歸責於己之事由致履行顯有重大困難而毀諾等語，尚屬
      可採。
　　⒊綜上，聲請人前參與銀行公會債務協商機制，與最大債權
      銀行協商成立，其無法繼續履行既非可歸責於己之事由所
      致，其聲請清算亦無濫用消費者債務清理程序之情事，則
      其聲請即合乎協商前置之程序要件。是本院自應斟酌卷內
      資料及調查之證據，再綜合聲請人目前全部收支及財產狀
      況，評估是否已達不能維持最低生活條件，而有「不能清
      償債務或有不能清償之虞」之情形。
  ㈢關於聲請人之債務總額：聲請人雖陳報其無擔保或無優先權
    債務總額為379,990元（清算卷第20頁），然依債權人之陳
    報，勞動部勞工保險局債權額為55,969元（清算卷第94頁）
    ；遠東國際商業銀行債權額為88,096元（清算卷第106頁）
    ；合作金庫商業銀行債權額為374,710元（清算卷第110、12
    2頁），上開金額總計為518,775元，故本院認應以518,775
    元為其債務總額。
  ㈣關於聲請人之財產及收入：
    ⒈聲請人名下除有機車一輛（84年出廠）、富邦人壽保單（
      無保單價值）外，別無其他財產，有全國財產稅總歸戶財
      產查詢清單、機車行照在卷為憑（清算卷第42至44、158
      頁）。
    ⒉聲請前兩年（即109年6月至111年5月）之收入，因聲請人
      脊椎受傷及罹患雙向情緒障礙症，無法外出工作，僅得仰
      賴社會補助金及家人接濟維持生活，共計此段期間之收入
      為184,880元（計算式：行政院發放6,000元＋身障補助5,0
      65元×24個月＋退撫津貼21,420元＋勞訓津貼35,700元＋發票
      獎金200元），有身心障礙證明、桃園市政府社會局函文
      、診斷證明書、存摺內頁在卷可參（清算卷第70、98至10
      2、140至157、160至162、164至174頁），堪認聲請人於
      聲請前2年之收入為184,880元。
    ⒊聲請人自陳於聲請後迄今，仍係仰賴社會補助金及家人接
      濟維持生活，故本院認應以7,703元（計算式：聲請前2年
      之收入所得184,880元÷24個月）列計其每月收入為適當。
  ㈤關於聲請人之必要支出：
　　⒈按債務人必要生活費用，以最近一年衛生福利部或直轄市
      政府所公告當地區每人每月最低生活費1.2倍定之；受扶
      養者之必要生活費用，準用第一項規定計算基準數額，並
      依債務人依法應負擔扶養義務之比例認定之；前二項情形
      ，債務人釋明更生期間無須負擔必要生活費用一部或全部
      者，於該範圍內，不受最低數額限制；債務人證明確有必
      要支出者，不受最高數額及應負擔比例之限制，消債條例
      第64條之2定有明文。次按，債務人聲請更生或清算時所
      提財產及收入狀況說明書，其表明每月必要支出之數額，
      與本條例第64條之2第1項、第2項規定之認定標準相符者
      ，毋庸記載原因、種類及提出證明文件，消債條例施行細
      則第21條之1第3項亦有明文。
　　⒉聲請人主張其每月必要支出為18,337元。審酌此金額並未
      逾越桃園市111年度平均每人每月最低生活費1.2倍即18,3
      37元，且與前開規定相符，故聲請人每月必要支出以18,3
      37元列計尚屬適當。
  ㈥小結：
    聲請人以上開收入扣除必要支出後，每月已無餘額（計算式
    為：7,703元－18,337元），惟其無擔保或無優先權債務總額
    尚有518,775元，再審酌聲請人經國軍總醫院評估（清算卷
    第162頁），聲請人因疾病造成社會及職業功能減退而無法
    維持工作，及其每月皆仰賴社會補助金及家人接濟維持生活
    等情，堪認聲請人客觀上對已屆清償期之債務有不能清償之
    情事，而有藉助清算制度調整其與債權人間之權利義務關係
    而重建其經濟生活之必要，自應許聲請人得藉由清算程序清
    理債務。
四、綜上所述，聲請人係消費者，已達不能清償債務之程度，雖
    曾與銀行公會協商成立，嗣因不可歸責於己之事由而毀諾。
    此外，本件復查無消債條例第6條第3項、第8條或第82條第2
     項所定應駁回清算聲請之事由。從而，本件聲請於法有據
    ，爰裁定准許，另因聲請人名下除84年出廠之機車及無保單
    價值富邦人壽保單外，別無其他財產，且該機車因年代久遠
    可認已無殘值，應可確認聲請人之財產顯不敷清償清算程序
    費用，復依同條例第85條第1項，裁定同時終止清算程序如
    主文。
五、本院雖裁定准許開始清算程序，俾使聲請人得以重建經濟生
    活，惟本裁定不生免責效力，聲請人所負債務並非當然免除
    ，仍應由本院斟酌消債條例第132條至第135條等規定，決定
    是否准予免責，如本院最終未准聲請人免責，聲請人就其所
    負債務仍應負清償之責，附此敘明。
中　　華　　民　　國　　111 　年　　7 　　月　　29　　日
                  民事第三庭    法　官　吳佩玲
以上正本係照原本作成。
開始清算之裁定不得抗告，如不服同時終止清算程序之裁定，應
於裁定送達後10日內，以書狀向本院提出抗告，並繳納抗告費新
臺幣1000元。
本裁定業已於111年7月29日上午10時公告。
中　　華　　民　　國　　111 　年　　7 　　月　　29　　日
                              書記官　龍明珠